臺灣彰化地方法院北斗簡易庭民事判決
110年度斗簡字第30號
原      告  蕭志勝  
訴訟代理人  張藝騰律師
複代理人    楊怡婷律師
被      告  林淑梅  

訴訟代理人  林見軍律師
上列當事人間請求拆屋還地等事件，本院於民國111年6月1日言
詞辯論終結，判決如下：
    主    文
被告應將坐落彰化縣○○鄉○○段○○○○○地號如附圖所示A部分面積四
四點五八平方公尺土地內之磚造圍牆、遮陽鐵棚（含鐵架）、鐵
製捲門（含水泥造門柱）等地上物均拆除。
原告其餘之訴駁回。
訴訟費用新臺幣伍仟捌佰肆拾元，其中二分之一由被告負擔，餘
由原告負擔。
本判決第一項得假執行，如被告願以新臺幣壹拾陸萬伍仟元為原
告預供擔保，得免為假執行。
原告其餘假執行之聲請駁回。
    事實及理由
壹、程序事項：按訴狀送達後，原告不得將原訴變更或追加他訴
    。但有下列各款情形之一者，不在此限：…三、擴張或減縮
    應受判決事項之聲明者，民事訴訟法第255條第1項第3款定
    有明文。原告起訴時主張被告應將坐落彰化縣○○鄉○○段0000
    0地號內如附圖所示A部分面積44.58平方公尺土地（被告所
    有兩棟房屋之前庭，下稱系爭土地）內之鐵皮屋拆除，並將
    水泥地之水泥刨除，將系爭土地返還原告。嗣於民國111年2
    月15日言詞辯論程序時縮減聲明為：被告應將系爭土地內鐵
    皮屋拆除，並將系爭土地返還原告；又於111年6月1日言詞
    辯論程序時，追加訴之聲明為：被告應將系爭土地內鐵皮遮
    陽棚、磚造圍牆、鐵捲門（含水泥造門柱）拆除，並將系爭
    土地返還原告等語。核原告所為，依上揭規定，係減縮及擴
    張訴之聲明內容，應予准許。
貳、實體事項：    
一、原告主張：被告占用原告所有之系爭土地，並在系爭土地上
    設置遮陽鐵棚、磚造圍牆（高度3米92公分、長度：左邊5米
    40.9公分、右邊1米90公分）、電動鐵捲門（含兩旁水泥製
    門柱）等地上物並鋪設水泥地面，妨害原告使用系爭土地，
    被告並無系爭土地使用權源，逕自長期占有使用，爰依民法
    第767條第1項前段、中段之規定及不當得利之法律關係，請
    求被告拆除上開地上物及刨除水泥路面，並應給付原告5年
    間相當於租金之不當得利、法定遲延利息暨未來按月給付之
    租金等語。並聲明：㈠被告應將系爭土地內如附圖所示編號A
    部分面積44.58平方公尺之遮陽鐵棚、水泥製圍牆、鐵捲門
    （含水泥造門柱）等地上物拆除後，將系爭土地返還原告。
    ㈡被告應給付原告新臺幣(下同)176,904元及自起訴狀繕本送
    達翌日起至清償日止之法定遲延利息。㈢願供擔保請准宣告
    假執行。
二、被告則以：被告於83年間向原告之父蕭文杭購買取得門牌號
    碼：彰化縣○○鄉○○○路00巷00號、25號房屋（下稱系爭房屋
    ）及房屋占用之土地所有權，而系爭房屋歷來皆由系爭土地
    通至同鄉清水岩路94巷對外交通聯絡，別無他路通行，對照
    系爭房屋建築執照〈（75）彰建管（建）字第0000000號〉及
    使用執照附表〈（77）彰建管（使）字第0000000號〉所附土
    地使用權同意書內容，系爭土地為系爭房屋前庭對外連接清
    水岩路94巷，供被告對外交通聯絡之用，此由蕭文杭與購買
    者即被告約定，應由被告使用及管理，而原告因繼承取得系
    爭土地，自應繼受蕭文杭與被告之約定，原告現以其所有權
    人地位，欲將系爭土地，使被告出入無路，實為權利濫用，
    而被告對於系爭土地自有其使用權源，原告上開請求皆屬無
    據等語。並聲明：原告之訴駁回。　　
三、本院之判斷：　　
　㈠原告上開主張，業據其提出土地謄本、土地所有權狀、系爭
    房屋謄本、照片6張等件附卷可稽；亦據被告提出土地使用
    同意書、系爭房屋使用執照、使用執照申請書等件在卷可按
    。本院於110年9月9日會同彰化縣田中地政事務所（下稱田
    中地政）測量人員及兩造至系爭土地現場勘驗，經測量後，
    田中地政於110年8月25日以土丈字第0904號複丈成果圖
　　函覆本院附卷。應堪信原告主張系爭土地及被告在系爭土地
    上興建磚造圍牆、鐵皮遮陽棚、鐵捲門（含水泥造門柱）等
    地上物之事實為真。
　㈡按公民與政治權利國際公約第17條、經濟社會文化權利國際
    公約第11條第1項前段關於適足居住權之規定，具有國內法
    律之效力，本於基本人權保障之旨，在私有土地所有人依民
    法第767條規定訴請無權占有人拆屋還地訴訟中，該占有人
    可援引作為防禦方法，惟囿於我國就兩公約上述揭示適足居
    住權意旨，尚乏對私有土地所有人行使其所有權與適足居住
    權間相關法律之明確規定，法院僅得在個案中於現行法規範
    內衡酌保障無權占有人之適足居住權之適當方法，不得逕課
    私有土地所有人於訴請拆屋還地前應對無權占有人行通知、
    協商、補償、安置措施等義務，並以土地所有人未行上述法
    律未明文規定之義務，排斥其所有權之行使；行使債權，應
    依誠實及信用方法。苟權利人在相當期間內不行使其權利，
    依相關特別情事，已足以使義務人正當信任權利人不欲其履
    行義務者，該權利人即不得再主張其權利，始符誠信原則之
    本旨（最高法院109年度台上字第614號及同院98年度台上字
    第43號判決意旨足資參照）。
  ㈢本院前依職權向田中地政調取原告之父蕭文杭與被告之系爭
    房屋買賣契約書以究明買賣契約標的範圍，田中地政於111
    年3月8日以中地一字第1110001142號函函覆內容略以：該買
    賣契約書及移轉登記相關資料已逾保存年限銷毀等情而無從
    調取。經查：依被告系爭房屋建築執照〈（75）彰建管（建
    ）字第0000000號及0000000號〉內容載明：該建案建築地點
    為彰化縣○○鄉○○段000000地號（重測分割後為同鄉東興段24
    5-1地號至245-14地號）、255-1地號（重測分割為東興段24
    0-1地號至240-15地號）、255-2地號（重測後分割為東興段
    243地號、244地號）土地，原告所有系爭土地係由243-1地
    號及243-2地號土地合併而來，而重測前建築地點之土地均
    係由原告之父蕭文杭與其他共有人共有，75年間由共有人與
    建商訂立合建契約，方興建該建案房屋，後蕭文杭將己所分
    得之房屋之一即門牌號碼為彰化縣○○鄉○○○路00巷00號之房
    屋出售予被告，而另一間門牌號碼為同路段25號房屋由建商
    鄒美蓮取得，嗣由其售予被告，此有系爭房屋建築執照、使
    用執照、彰化○○○○○○○○○○○○門牌證明書在卷可憑。復參酌上
    開建築執照內之建築平面圖，除建案之新建房屋外，該建案
    亦於建築基地255-1地號、255-2地號土地間，整修原來寬約
    3.5米之既成道路（系爭房屋興建完成時是土路），並將該
    道路及被告前庭與巷道連接處即如附圖所示系爭土地皆作為
    該建案社區之法定空地，此由建築法第11條第2項：「前項
    法定空地之留設，應包括建築物與其前後左右之道路或其他
    建築物間之距離，其寬度於建築管理規則中定之。」之規定
    可認定。而在早年興建集合住宅社區時，並無要求社區之法
    定空地必須登記為全體住戶共有，所以形成社區法定空地仍
    為原告所有之情形，此有原255-1地號及255-2地號土地共有
    人與建商簽立之土地使用同意書自明。
　㈣本院於110年9月9日至系爭土地現場勘驗時，被告如須對外交
    通聯絡通行時，必須通過系爭土地始與清水岩路94巷連接對
    外通行，其他別無通行方法，有勘驗筆錄在卷可佐；而被告
    在83年間向蕭文杭購買系爭房屋時，建商及合建地主應已顧
    慮到系爭房屋對外通行之方法係以社區法定空地（即系爭土
    地）連接清水岩路94巷供通行，是被告以此法對外通行迄今
    30餘年；另由系爭土地仍為原告所有，足認當時蕭文杭及建
    商均認定系爭土地為社區之法定空地，因此為將系爭土地一
    併售予被告而為所有權登記。既然系爭土地本院認定為社區
    部分之法定空地，則法定空地應為社區全體住戶（區分所有
    權人）共有共用，非屬被告專有或專用，兼之被告始終未舉
    證證明蕭文杭及建商售予系爭房屋時，有向被告承諾系爭土
    地為其專用等情，本院仍認系爭土地為社區之部分法定空地
    ，為全體住戶共同使用，被告不得單獨占用，應無疑義。
　㈤次按民法第1條規定：「民事，法律所未規定者，依習慣；無
    習慣者，依法理。」所謂法理，乃指為維持法秩序之和平，
    事物所本然或應然之原理；法理之補充功能，在適用上包括
    制定法內之法律續造（如基於平等原則所作之類推適用）及
    制定法外之法律續造（即超越法律計畫外所創設之法律規範
    ）。法律行為發生當時，縱無實定法可資適用或比附援引（
    類推適用），倘其後就規範該項法律行為所增訂之法律，斟
    酌立法政策、社會價值及法律整體精神，認為合乎事物本質
    及公平原則時，亦可本於制定法外法之續造機能，以該增訂
    之條文作為法理而填補之，俾法院對同一事件所作之價值判
    斷得以一貫，以維事理之平（最高法院109年度台上字第918
    號判決意旨足參）。蕭文杭等全體地主與建商既然於興建系
    爭房屋時，已預先考慮由系爭房屋對外通行之事宜，已如前
    述。而系爭房屋興建時，均由其父母決定，不知悉當時父母
    對於系爭房屋之預先考量，無可厚非，惟原告於109年5月19
    日因分割取得系爭土地所有權，主張被告對系爭土地無權占
    用，請求被告返還系爭土地乙情，顯然損害被告對外通行權
    利，甚至間接損害全體社區住戶之權益，核屬權利濫用，本
    院依衡平之原則，難認原告得依所有權人之地位對於被告行
    使其所有權人之權利，原告上開返還土地及不當得利返還（
    與不當得利之要件不符）之主張。從而，原告依民法第767
    條、第179條規定，請求返還土地及相當於租金之不當得利
    之聲明，不應准許。
　㈥末按土地所有人因私法關係（如使用借貸關係），經其同意
    使用通行之特定人之使用權，仍須依該私有關係約定內容行
    使權利，如無特別約定，該特定第三人僅有通行權，並無管
    理權，原告現亦為該社區之住戶，基於法定空地屬於全體區
    分所有權人之共有共用部分，原告依民法第767條第1項中段
    之規定，請求被告拆除其在社區法定空地上設置之鐵皮遮陽
    棚、磚造圍牆、鐵捲門（含水泥造門柱）拆除等情，應予准
    許。
　㈦綜上所述，原告依民法第767條第1項前、中段規定及不當得
    利之法律關係，請求被告將在系爭土地上設置之鐵皮遮陽棚
    、磚造圍牆、鐵捲門（含水泥造門柱）拆除，為有理由，應
    予准許。逾上開範圍之請求，為無理由，應予駁回。本件訴
    訟費用5,840元，其中2,920元（1/2）由被告負擔，餘由原
    告負擔。　
參、本件原告勝訴部分，係就民事訴訟法第427條第1項訴訟適用
    簡易程序所為被告敗訴之判決，依同法第389條第1項第3款
    規定，應依職權宣告假執行。本院並依同法第392條第2項規
    定，依職權宣告被告於預供擔保165,000元（拆除費用及工
    資約5萬元＋廢棄物處理運輸約8萬元＋回復原狀水泥施作約3
    萬5,000元＝約165,000元）後，得免為假執行。另原告敗訴
    部分，其假執行之聲請已失所依附，併予駁回。
肆、本件事證已臻明確，兩造其餘攻擊與防禦方法均與判決結果
    不生影響，不再一一論述，附此敘明。
伍、訴訟費用負擔之依據：民事訴訟法第79條。
中　　華　　民　　國　　111 　年　　6 　　月　　15　　日
                  北斗簡易庭  法　官  丁兆嘉
以上為正本係照原本作成。
如對判決上訴，應於判決送達後20日內向本院提出上訴狀。如委
任律師提起上訴者，應一併繳納上訴審裁判費。 
中　　華　　民　　國　　111 　年　　6 　　月　　15　　日
　　　　　　　　　　　        書記官  蔡政軒